【裁判字號】    92,上訴,1696
【裁判日期】    920915
【裁判案由】    違反山坡地保育利用條例等
【裁判全文】
臺灣高等法院刑事判決                          九十二年度上訴字第一六九六號
    上  訴  人  臺灣桃園地方法院檢察署檢察官
    被      告  丙○○
                甲○○
                乙○○
右上訴人因被告違反山坡地保育利用條例等案件，不服臺灣桃園地方法院九十年度訴
字第一四八０號，中華民國九十二年二月十三日第一審判決（起訴案號：臺灣桃園地
方法院檢察署八十八年度偵字第一五０八八號），提起上訴，本院判決如左：
    主  文
上訴駁回。
    理  由
一、公訴意旨略以：被告丙○○明知桃園縣復興鄉○○段十七、十八、二二、二三、
    二四等地號土地為經公告為山坡地，竟自民國八十八年間起，未擬具水土保持計
    劃，即逕以以每月新台幣（下同）四萬元僱用甲○○駕駛怪手挖土石，另以日薪
    二千元之代價僱用乙○○在上址篩選土石，破壞自然景觀與環境，嚴重影響水土
    保持涵養與國土保安功能，致生水土流失。嗣於八十八年九月十五日下午一時三
    十分許，甲○○、乙○○駕駛怪手在上址挖掘土石時，當場查獲，並扣得工作日
    誌表二張、挖土機二台。因認被告丙○○、甲○○、乙○○等三人係共犯山坡地
    保育條例第三十五條第三項之擅自經營使用山坡地致生公共危險罪嫌、及水土保
    持法第三十三條第三項罪嫌。
二、按犯罪事實，應依證據認定之，無證據不得推定其犯罪事實，刑事訴訟法第一百
    五十四條定有明文。又事實之認定，應依證據，如未能發現相當證據，或證據不
    足以證明，自不能以推測或擬制之方法，以為裁判基礎。再認定不利於被告之事
    實，須依積極證據，苟積極證據不足為不利於被告事實之認定時，即應為有利於
    被告之認定，更不必有何有利之證據，最高法院著有四十年度台上字第八六號、
    三十年度上字第八一六號判例可稽。
三、次按山坡地保育利用條例已於八十七年一月七日經總統修正公布施行，該條例第
    三十五條第一項第一款規定：「有左列情形之一者，處新台幣六萬元以上，三十
    萬元以下罰鍰：一、依法應擬具水土保持計劃而未擬具或水土保持計劃未經核定
    而擅自實施或未依核定之水土保持計劃實施者」。同條第三項規定：「第一項各
    款情形之一，致水土流失、毀損水土保持處理與維護設施或釀成災害者，處六月
    以上五年以下有期徒刑，得併科新台幣六十萬元以下罰金：：。」。又水土保持
    法第八條規定：「下列地區之治理或經營、使用行為應經調查規劃，依水土保持
    技術規範實施水土保持之處理與維護：：」，同法第三十三條第一項規定：「有
    左列情形之一者，處新台幣六萬元以上，三十萬元以下之罰鍰：一、違反第八條
    第一項規定未依水土保持技術規範實施水土保持之處理與維護：：。二、違反第
    十二條至第十四條規定之一，未先擬具水土保持計畫，實施水土保持之處理與維
    護者」。同法第三十三條第三項規定：「第一項第二款情形，致生水土流失或毀
    損水土保持之處理與維護設施者，處六月以上五年以下有期徒刑，得併科新台幣
    六十萬元以下罰金．．」「致生」是違反山坡地保育利用條例第三十五條第三項
    及水土保持法第三十三條第三項規定，法律上分別情形採行政罰及刑罰為不同之
    處遇，而刑罰之處罰，以致生「水土流失、毀損水土保持處理與維護設施或釀成
    災害者」為要件。該致生「水土流失、毀損水土保持處理與維護設施或釀成災害
    者」，採實害犯，即以發生水土流失、毀損水土保持處理與維護設施或釀成災害
    之結果為必要，與法律所定致生公共危險，採具體之危險制，及「足以生」：：
    ，採抽象危險制不同。至有無發生上開水土流失之實害，仍應依積極證據認定之
    ，不得僅以其有未擬具水土保持計畫而擅自於保育區內施作之違章事實率予推定
    （該項違章事實之行政處罰於山坡地保育條例第三十五條第一項、水土保持法第
    三十三條第一項分別定有明文）。故被告之行為若未致生水土流失、毀損水土保
    持之處理或維護設施或釀成災害者，即與構成要件不合，不能以上開罪名相繩。
四、公訴人認被告丙○○、甲○○、乙○○三人涉犯前開犯行，無非係以被告丙○○
    坦承未擬具水土保持計劃即逕自雇工在該處挖掘、篩選；被告甲○○、乙○○坦
    承受僱丙○○在該處駕駛挖土機挖掘、篩選土石等情，及有現場照片七張、會勘
    紀錄一份、工作日誌表二張為主要論罪依據。惟訊之被告甲○○辯稱：「我沒有
    挖，我是在那邊篩選，從大安溪載上來的石頭，已經堆積在那裡很久了，我沒有
    在現場挖」等語（見本院九十二年九月一日筆錄）。其於原審稱：伊僅受僱於同
    案被告丙○○，在前開土地，駕駛怪手挖土石，挑揀砂石，不知系爭土地是山坡
    地等語。又被告被告丙○○、乙○○經合法傳喚，無正當理雖均未到庭，惟據其
    於原審調查時均堅決否認有何犯行，被告丙○○辯稱：是訴外人柯陳碧蓮委託伊
    僱人在前開土地上做砂石的篩選，而系爭砂石配料原係高坡砂石公司於八十四
    年八、九月間開採後堆置於前開土地上，後再轉賣予建宏砂石公司，再輾轉賣予
    徐吉宗，徐吉宗再委請柯陳碧蓮為砂石加工，伊不知系爭土地是山坡地等語。
    。被告乙○○則辯稱：伊僅單純受僱於同案被告丙○○，在前開土地，駕駛怪手
    篩選土石，不知系爭土地是山坡地等語。
五、經查：公訴人於八十八年九月十五日十三時三十分許，會同桃園縣警察局刑警隊
    、桃園縣政府農業局、桃園縣復興鄉公所、桃園縣警察局大溪分局羅浮派出所相
    關人員至現場會勘，認被告乙○○、甲○○二人開挖土機篩選砂石，對鄰地之影
    響：嚴重土砂及渣物流失、未做好坡面保護措施，致造成沖蝕、塌方或有造成沖
    蝕、塌方之虞、妨礙排水灌溉、影響水源涵養與國土保安功能、隨意堆置棄土或
    棄土未加設防止沖刷及排水設施；此有桃園縣山坡地保育利用管理查報與取締案
    件會勘記錄一份附卷可稽（見偵查卷第十九頁），然均未具體指明本件有何致生
    水土流失、毀損水土保持處理及維護設施或釀成災害（山坡地保育利用條例）、
    或致生水土流失或毀損水土保持之處理與維護設施（水土保持法）之客觀情形。
    又原審於九十一年一月三十日，會同桃園縣政府農業局水土保持課陳玉樹、經擠
    部水利處北區水資源局吳文昱、桃園縣政府原住民行政局林日龍、桃園縣復興鄉
    公所人員高志靖等人至現場勘驗結果：前開地段十七地號土地上雜草叢生，二十
    三地號上雜草叢生，二十四地號上係菜園，此有現場照片十七張及勘驗筆錄在卷
    可稽，雖證人即農業局承辦人陳玉樹證稱：本件無水土保持計畫，即堆置土石，
    會造成水土流失等語，記明於九十一年一月三十日訊問筆錄，前開土石在存放時
    邊坡稍有土石裸露現象，應有少部分土石流失之狀態，惟未見毀損水土保持之處
    理與維護設施等情，亦據桃園縣政府九十一年十月二十五日府原經字第九一○二
    一九三二二號函一份在卷可稽，參以本件自八十八年九月十五日公訴人勘驗後至
    今，已歷經多次颱風或豪雨，仍未見有何致生水土流失、毀損水土保持處理及維
    護設施或釀成災害之情形，是被告等人之行為，既未產生具體之實害結果，揆諸
    前開說明，僅屬山坡地保育利用條例第三十五條第一項第一款及水土保持法第三
    十三條第一項規定行政罰處罰之範疇，尚不能以山坡地保育利用條例第三十五條
    第三項及水土保持法第三十三條第三項規定之刑罰相繩。此外，復查無其他積極
    證據，足以證明被告丙○○、甲○○、乙○○三人有公訴人所訴之犯行。既不能
    證明被告等三人犯罪，自應均為無罪判決之諭知。
六、原審因為被告丙○○、甲○○、乙○○三人等無罪之判決，洵無不當，公訴人上
    訴意旨略以：本件前開土石在存放時邊坡稍有土石裸露現象，應有少部分土石流
    失之狀態，惟未見毀損水土保持之處理與維護設施等情，已據桃園縣政府九十一
    年十月二十五日府原經字第九一○二一九三二二號函示在卷，是本件已有土石流
    失之實害發生云云，固非無見，惟前開桃園縣政府之函文僅推測「應有少部分土
    石流失之狀態」云云如前述，據此，尚不足資為被告等論罪科刑之依據，公訴人
    之上訴非有理由，應予駁回。
七、被告丙○○、乙○○經合法傳喚無正當理由不到庭，爰不待其陳述逕行判決。
八、末查，同上地段十八地號山坡地為國有，十七地號為李坤所有，二十二地號為宗
    太田所有，二十三地號為李添財所有（此部分有同意徐吉宗使用），二十四地號
    為李永來所有，有關本件被告丙○○、甲○○、乙○○三人，及未據起訴之徐吉
    宗、建宏砂石行、高坡砂石行之實際負責人等人，在前開公有、他人之山坡地內
    ，擅自長期占用，堆置前開土石多年，是否另涉犯山坡地保育利用條例第三十四
    條第一項之擅自墾殖山坡地罪嫌，因此部分犯行未據起訴，應由公訴人另行偵查
    處理，併予明。
據上論斷，應依刑事訴訟法第三百六十八條、第三百七十一條，判決如主文。
本案經檢察官陳明光到庭執行職務。
中      華      民      國    九十二    年      九      月     十五     日
                              臺灣高等法院刑事第二十一庭
                                  審判長法  官  葉  騰  瑞
                                        法  官  黃  國  忠
                                        法  官  江  國  華
右正本證明與原本無異。
如不服本判決，應於收受送達後十日內向本院提出上訴書狀，其未敘述上訴之理由者
並得於提起上訴後十日內向本院補提理由書（均須按他造當事人之人數附繕本）。
                                        書記官  王  嗣  瑩
中      華      民      國    九十二    年      九      月     十七     日


司法院資訊處製作；財團法人民間司法改革基金會備份。
